臺灣士林地方法院民事判決
                                    110年度重訴字第128號
原      告
即反訴被告  洪渝淨  


訴訟代理人  陳鼎正律師
被      告  
即反訴原告  陳天一  
被      告  方李素勤
共      同
訴訟代理人  陳添發  
被      告  陳添發即發記麻辣火鍋店

上列當事人間請求拆屋還地等事件，本院於民國111年7月20日言
詞辯論終結，判決如下：
    主  文
一、被告陳天一應將坐落臺北市○○區○○段○○段○○○○○○○○○地號土
    地如附圖所示標示A（含a、b、c）之雨棚、標示B（含g、h
    、i）之一樓後方增建、標示C（含j、k）之一樓後方增建遮
    雨棚拆除，並將前開土地騰空返還予原告及其他共有人。
二、被告陳添發即發記麻辣火鍋店應自臺北市○○區○○段○○段○○○○
    ○○○○○地號土地如附圖所示標示A（含a、b、c）之雨棚、標
    示B（含g、h、i）之一樓後方增建、標示C（含j、k）之一
    樓後方增建遮雨棚部分範圍遷出，並將前開土地交還原告及
    其他共有人。
三、被告方李素勤應自臺北市○○區○○段○○段○○○○○○○○○地號土地
    如附圖所示標示B（含g、h、i）之一樓後方增建部分範圍遷
    出，並將前開土地交還原告及其他共有人。
四、被告陳天一及被告陳添發即發記麻辣火鍋店應連帶給付原告
    新臺幣參萬陸仟伍佰捌拾捌元，及自民國一百零九年九月一
    日起至返還第一、二項土地之日止，按月連帶給付原告新臺
    幣肆仟柒佰壹拾陸元。
五、被告陳添發即發記麻辣火鍋店應將原告所有臺北市○○區○○段
    ○○段○○○○○○號建物外牆如附圖標示D（含c、d）所示之招牌
    拆除。
六、被告陳添發即發記麻辣火鍋店應給付原告新臺幣壹萬參仟伍
    佰元，及自民國一百零九年九月九日起至將第五項所示之物
    拆除之日止，按月給付原告新臺幣壹仟伍佰元。
七、原告其餘之訴駁回。
八、本訴訴訟費用由被告陳天一、被告陳添發即發記麻辣火鍋店
    負擔。
九、本判決第一、二項於原告以新臺幣參佰伍拾肆萬元為被告陳
    天一、被告陳添發即發記麻辣火鍋店供擔保後，得假執行；
    但被告陳天一、被告陳添發即發記麻辣火鍋店如以新臺幣壹
    仟零陸拾貳萬參仟零參拾柒元為原告預供擔保，得免為假執
    行。
十、本判決第三項於原告以新臺幣壹佰貳拾參萬元為被告方李素
    勤供擔保後，得假執行；但被告方李素勤如以新臺幣參佰陸
    拾捌萬壹仟捌佰陸拾壹元為原告預供擔保，得免為假執行。
十一、本判決第五項於原告以新臺幣壹萬陸仟元為被告陳添發即
      發記麻辣火鍋店供擔保後，得假執行；但被告陳添發即發
      記麻辣火鍋店如以新臺幣肆萬柒仟捌佰肆拾參元為原告預
      供擔保，得免為假執行。
十二、反訴被告應將坐落於臺北市○○區○○區○○段○○○地號土地如
      附圖標示E（含e、f）之二樓屋頂增建、二樓通往頂樓增
      建樓梯部分拆除，並騰空返還予上開土地之全體共有人。
十三、反訴被告應將坐落於臺北市○○區○○區○○段○○○地號土地如
      附圖標示F（g）之二樓建物後方外推部分拆除，並騰空返
      還予上開土地之全體共有人。
十四、反訴被告應給付反訴原告新臺幣捌萬肆仟柒佰陸拾陸元，
      及自民國一百一十年十月二十六日起至返還第十二項土地
      之日止，按月給付反訴原告新臺幣參仟玖佰參拾壹元。
十五、反訴被告應給付反訴原告新臺幣參仟柒佰柒拾柒元，及自
      民國一百一十年十月二十六日起至前開第十三項所示之物
      拆除之日止，按月給付反訴原告新臺幣壹佰柒拾伍元。
十六、反訴原告其餘之訴駁回。
十七、反訴訴訟費用由反訴被告負擔百分之八十七，餘由反訴原
      告負擔。
十八、本判決第十四項前段於反訴原告以新臺幣貳萬玖仟元為反
      訴被告供擔保後，得假執行；但反訴被告如以新臺幣捌萬
      肆仟柒佰陸拾陸元為反訴原告預供擔保，得免為假執行。
十九、本判決第十五項前段於反訴原告以新臺幣壹仟參佰元為反
      訴被告供擔保後，得假執行；但反訴被告如以新臺幣參仟
      柒佰柒拾柒元為反訴原告預供擔保，得免為假執行。
二十、反訴原告其餘假執行之聲請駁回。
    事實及理由
甲、程序方面
壹、按訴狀送達後，原告不得將原訴變更或追加他訴，但請求之
    基礎事實同一者，不在此限。不變更訴訟標的，而補充或更
    正事實上或法律上之陳述者，非為訴之變更或追加。民事訴
    訟法第255條第1項第2款、第256條分別定有明文。本件原告
    起訴時聲明第1、2、4項分別為：被告陳天一應將坐落臺北
    市○○區○○段0○段000○00000地號土地（下逕以地號稱之，合
    稱系爭土地）上如起訴狀附圖一A部分所示地上物拆除，並
    將如起訴狀附圖一A、B部分土地清空交還原告及其他共有人
    ；被告陳添發即發記麻辣火鍋店（下稱陳添發）應自如起訴
    狀附圖一A、B部分所示土地遷出，將土地交還原告及其他共
    有人；被告陳添發應將原告所有臺北市○○區○○段0○段00000○
    號建物（門牌號碼：臺北市○○區○○街000號2樓，下稱系爭甲
    房屋）外牆如起訴狀附圖二斜線部分所示之招牌拆除（見本
    院卷一第10-12頁）。嗣追加及更正聲明為：被告陳天一應
    將坐落系爭土地上之如附圖編號A-a、A-b、A-c所示之雨棚
    （下稱系爭雨棚）及如附圖編號B-g、B-h、B-i、C-j、C-k
    所示增建物（下稱系爭A增建物）拆除，並將該部分土地清
    空交還原告及其他共有人；被告陳添發應自如附圖A-a、A-b
    、A-c、B-g、B-h、B-i、C-j、C-k部分所示之土地遷出，並
    將土地交還原告及其他共有人；被告方李素勤應自附圖B-g
    、B-h、B-i部分所示之土地遷出，並將土地交還原告及其他
    共有人；被告陳添發應將原告所有系爭甲房屋外牆如附圖編
    號D-c、D-d所示之招牌（下稱系爭招牌）拆除（見本院卷二
    第159頁），關於聲明請求拆除範圍更正部分，係原告於臺
    北市士林地政事務所（下稱士林地政）完成測量並製成複丈
    成果圖（下稱附圖）後，所為之事實上更正，又原告以被告
    方李素勤為附圖編號B-g、B-h、B-i之現占有人，追加為本
    件被告，與原起訴之聲明均係基於相同之請求事實，即兩造
    間之就系爭土地是否為無權占有，訴訟證據及資料具有同一
    性，可於本院審理程序中加以利用，係屬基礎事實同一，其
    追加程序自無不合，應予准許。
貳、次按被告於言詞辯論終結前，得在本訴繫屬之法院，對於原
    告及就訴訟標的必須合一確定之人提起反訴。反訴之標的，
    如專屬他法院管轄，或與本訴之標的及其防禦方法不相牽連
    者，不得提起。民事訴訟法第259條、第260條第1項分別定
    有明文。所謂反訴之標的與本訴之標的及其防禦方法有牽連
    關係者，乃指反訴標的之法律關係與本訴標的之法律關係兩
    者之間，或反訴標的之法律關係與本訴被告作為防禦方法所
    主張之法律關係兩者之間，有牽連關係而言。即舉凡本訴標
    的之法律關係或作為防禦方法所主張之法律關係，與反訴標
    的之法律關係同一，或當事人雙方所主張之權利，由同一法
    律關係發生，或本訴標的之法律關係發生之原因，與反訴標
    的之法律關係發生之原因，其主要部分相同，均可認兩者間
    有牽連關係（最高法院70年度台抗字第522號裁定意旨參照
    ）。經查本件原告先以被告陳天一無權占用系爭土地之特定
    部分，並請求被告陳天一拆除系爭雨棚，被告陳天一則於本
    件言詞辯論終結前之民國110年10月25日以民事反訴狀提起
    反訴，請求反訴被告應將系爭土地上建物頂樓如反訴狀附圖
    1所示A部分之地上物、1樓如反訴狀附圖1所示B部分之樓梯
    、2樓如反訴狀附圖1所示C部分之外推鐵窗拆除，並請求返
    還因無權占有所生之不當得利（見本院卷一第296-300頁）
    ，經核上開反訴與本訴均係基於是否得對系爭土地上特定部
    分占用收益所生之爭執，且與原告於本訴所為之防禦方法相
    牽連，揆諸前揭說明，被告提起反訴合於民事訴訟法第259
    條、第260條第1項之規定，應予准許。
參、反訴原告原反訴聲明第1至6項為：㈠反訴被告應將坐落於系
    爭土地之建物頂樓如反訴狀附圖1所示A部分之地上物拆除，
    並將反訴狀附圖1所示A部分之土地返還予全體共有人；㈡反
    訴被告應將坐落於系爭土地之建物1樓如反訴狀附圖1所示B
    部分之樓梯拆除，並將如反訴狀附圖1所示B部分之土地，返
    還予反訴原告；㈢反訴被告應將坐落於系爭土地之建物之2樓
    如反訴狀附圖1所示C部分之外推鐵窗拆除，返還牆面予全體
    共有人；㈣反訴被告應給付反訴原告新臺幣（下同）742,250
    元，及自110年10月26日起至返還第1項土地之日止，按月於
    每月26日前給付反訴原告34,949元；㈤反訴被告應給付反訴
    原告38,795元，及自110年10月26日起至返還第1項土地之日
    止，按月於每月26日前給付反訴原告1,827元；㈥反訴被告應
    給付反訴原告32,300元，及自110年10月26日起至返還第1項
    土地之日止，按月於每月26日前給付反訴原告1,500元（見
    本院卷一第296頁）；嗣變更及更正聲明為：㈠反訴被告應將
    坐落於144地號土地之如附圖編號E-e（即2樓屋頂增建物）
    、E-f（即2樓通往頂樓增建物之樓梯，下稱系爭B樓梯）所
    示之地上物（2樓屋頂增建物與系爭B樓梯合稱系爭B增建物
    ）拆除，並騰空返還予全體共有人；㈡反訴被告應將坐落於1
    44地號土地如附圖編號G-f所示之1樓通往2樓樓梯（下稱系
    爭A樓梯）拆除，並將占用臺北市○○區○○段0○段00000○號建
    物（門牌號碼：臺北市○○區○○街000號，下稱系爭乙房屋）
    範圍騰空返還予反訴原告；㈢反訴被告應將坐落於144地號土
    地之如附圖編號F-g所示之2樓建物後方外推部分（下稱系爭
    外推部分）拆除，並騰空返還予上開土地之全體共有人；㈣
    反訴被告應給付反訴原告771,033元，及自110年10月26日起
    至返還第1項土地之日止，按月給付反訴原告36,647元；㈤反
    訴被告應給付反訴原告61,212元，及自110年10月26日起至
    返還第2項土地之日止，按月給付反訴原告2,882元；㈥反訴
    被告應給付反訴原告32,300元，及自110年10月26日起至系
    爭外推部分拆除之日止，按月給付反訴原告1,500元（見本
    院卷二第135-136頁），關於聲明請求拆除範圍更正部分，
    係反訴原告於士林地政完成測量並製成附圖後，所為之事實
    上更正，關於金額請求調整部分係屬基礎事實同一，其變更
    程序自無不合，應予准許。
乙、實體方面
壹、本訴部分
一、原告主張：原告為系爭土地（權利範圍均為1/2）及坐落其
    上系爭甲房屋（權利範圍為全部）之所有權人，被告陳天一
    為系爭乙房屋（權利範圍為全部；與系爭甲房屋合稱系爭房
    屋）之所有權人，並將系爭乙房屋出租予被告陳添發作為經
    營火鍋店使用。又系爭乙房屋搭設系爭雨棚，並於其後方增
    建供理髮店使用之系爭A增建物，由被告方李素勤承租使用
    ，均無權占用系爭土地；被告陳添發更於系爭甲房屋外牆架
    設系爭招牌使用，侵害原告之所有權，爰依民法第767條第1
    項前段、中段、第821條規定，請求被告陳天一拆除系爭雨
    棚、系爭A增建物，被告陳添發拆除系爭招牌，被告陳添發
    、方李素勤並應自系爭雨棚、系爭A增建物所占用之系爭土
    地遷出，將該土地清空返還原告與其他共有人。再者，被告
    陳天一、陳添發無權占用系爭土地、被告陳添發設置系爭招
    牌均受有相當於租金之利益，併依民法第179條、第184條第
    1項前段及第185條規定，請求被告陳天一、陳添發連帶給付
    相當於租金之不當得利等語。並聲明：㈠被告陳天一應將坐
    落系爭土地上之系爭雨棚及系爭A增建物拆除，並將該部分
    土地清空交還原告及其他共有人；㈡被告陳添發應自如附圖A
    -a、A-b、A-c、B-g、B-h、B-i、C-j、C-k部分所示之系爭
    土地遷出，並將土地交還原告及其他共有人；㈢被告方李素
    勤應自附圖B-g、B-h、B-i部分所示之系爭土地遷出，並將
    土地交還原告及其他共有人；㈣被告陳天一、陳添發應連帶
    給付原告69,564元，及自109年9月1日起至交還前2項土地之
    日止，按月10,423元計算之損害金；㈤被告陳添發應將原告
    所有系爭甲房屋外牆之系爭招牌拆除；㈥被告陳添發應給付
    原告13,500元，及自109年9月9日起至將第5項之系爭招牌拆
    除之日止，按月給付1,500元；㈦第1、2、3、5項聲明，願供
    擔保，請准宣告假執行。
二、被告則以：被告陳天一於102年5月8日向訴外人周明祥購買
    系爭土地及坐落其上之系爭乙房屋，並簽訂不動產買賣契約
    書（下稱系爭甲買賣契約），於系爭甲買賣契約第14條約定
    ，系爭雨棚供系爭乙房屋之所有權人即被告陳天一使用，且
    使用系爭雨棚迄今已長達8年，成立分管契約。又衡諸我國
    不動產交易常情，被告陳天一既為系爭乙房屋之所有權人，
    本得使用1樓平面土地，然原告請求拆除系爭A增建物後，亦
    無法利用該部分土地，而未獲得任何利益，已構成權利濫用
    。再者，被告陳添發開設店面時，經周明祥同意設立系爭招
    牌等語，資為抗辯。並聲明：㈠原告之訴及假執行之聲請均
    駁回；㈡如受不利判決，願供擔保請准宣告免為假執行。
貳、反訴部分
一、反訴原告主張：反訴原告為系爭土地及坐落其上之系爭乙房
    屋之所有權人，系爭甲房屋之屋頂平台上之系爭B增建物為
    反訴被告所有，並由其出租予他人使用，排除其他共有人使
    用收益，無權占有系爭房屋屋頂平台；反訴被告於系爭乙房
    屋設置系爭A樓梯，無權占用反訴原告所有系爭乙房屋之空
    間；反訴被告於系爭甲房屋後方外牆，設置系爭外推部分，
    以作為廚房使用，侵害全體共有人就該牆面所有權，爰依民
    法第767條第1項前段、中段、第821條規定，請求反訴被告
    拆除系爭B增建物、系爭外推部分及系爭A樓梯，並將該土地
    、占用系爭乙房屋範圍返還予反訴原告或全體共有人。又反
    訴被告無權占用系爭房屋屋頂平台、系爭乙房屋、系爭房屋
    外牆受有相當於租金之利益，併依民法第179條規定，請求
    反訴被告給付相當於租金之不當得利等語。並聲明：㈠反訴
    被告應將坐落於144地號土地之系爭B增建物拆除，並騰空返
    還予全體共有人；㈡反訴被告應將坐落於144地號土地之系爭
    A樓梯拆除，並將占用系爭乙房屋範圍騰空返還予反訴原告
    ；㈢反訴被告應將坐落於144地號土地之系爭外推部分拆除，
    並騰空返還予全體共有人；㈣反訴被告應給付反訴原告771,0
    33元及自110年10月26日起至返還第1項土地之日止，按月給
    付反訴原告36,647元；㈤反訴被告應給付反訴原告61,212元
    及自110年10月26日起至返還第2項土地之日止，按月前給付
    反訴原告2,882元；㈥反訴被告應給付反訴原告32,300元及自
    110年10月26日起至系爭外推部分拆除之日止，按月給付反
    訴原告1,500元；㈦第4項聲明前段、第5項聲明前段、第6項
    聲明前段，願供擔保，請准宣告假執行。
二、反訴被告則以：系爭A樓梯於系爭甲房屋興建完成時即已存
    在，且為系爭甲房屋對外使用唯一通道，反訴被告自有使用
    權。再者，系爭B增建物僅得自系爭甲房屋出入，為其附屬
    建物，而系爭房屋2樓屋頂平台之位置在構造上、使用上專
    供系爭甲房屋使用，並非共用部分。另反訴原告向周明祥購
    買系爭乙房屋時即已知悉系爭房屋存有系爭B增建物、系爭
    外推部分及系爭A樓梯，且依系爭甲買賣契約第1條及第8條
    第2項、第5項約定，有約定買賣範圍，除該範圍外，其餘部
    分出賣人周明祥均保有使用權，反訴原告並應繼續遵守系爭
    房屋之使用慣例，則反訴原告與周明祥間就系爭B增建物、
    系爭外推部分及系爭A樓梯存有分管協議，而反訴被告再向
    周明祥之繼承人即訴外人周麗華、周麗珠、周麗齡購買系爭
    甲房屋，自得本於占有連鎖關係，主張有權占有等語，資為
    抗辯。並聲明：㈠反訴原告之反訴駁回；㈡如受不利判決，願
    供擔保請准宣告免為假執行。
參、兩造不爭執事項（本院卷二第137頁）
一、原告於108年12月2日向周麗華、周麗珠、周麗齡購買系爭甲
    房屋（權利範圍全部）及系爭土地（權利範圍1/2），並於1
    09年1月9日登記為所有權人（本院卷一第24-34、232-242頁
    ）。
二、被告陳天一於102年5月8日向周明祥購買系爭乙房屋（權利
    範圍全部）及系爭土地（權利範圍1/2），並於同年6月13日
    登記為所有權人（本院卷一第114、116、120頁）。
三、系爭乙房屋由被告陳天一出租予被告陳添發，並作為經營火
    鍋店使用。
四、系爭乙房屋旁有搭設系爭雨棚，並由被告陳添發使用。
五、系爭乙房屋後方有系爭A增建物，係由被告陳天一出租予被
    告陳添發，被告陳添發再出租予被告方李素琴，作為佳美美
    髮工作室使用。
肆、法院的判斷
一、所有人對於無權占有或侵奪其所有物者，得請求返還之。對
    於妨害其所有權者，得請求除去之各共有人對於第三人，得
    就共有物之全部為本於所有權之請求。民法第767條第1項前
    段、中段、第821條本文分別定有明文。又未經共有人協議
    分管之共有物，依修正前民法第820條規定，須徵得共有人
    全體之同意，始得對於共有物之特定部分占用收益，否則即
    屬侵害他共有人之權利，他共有人得本於所有權除去其妨害
    （最高法院109年度台上字第898號判決意旨參照）。再者，
    占有人以非無權占有為抗辯者，應就其取得占有係有正當權
    源之有利事實負舉證之責任（最高法院72年度台上字第1552
    號判決意旨參照）。
二、原告依民法第767條第1項中段規定，請求被告陳天一將系爭
    雨棚（附圖標示A 之a 、b 、c）、系爭A增建物（附圖標示
    B 之g 、h 、i 、標示C之j 、k）等地上物拆除，並請求被
    告陳添發、方李素勤於拆除後騰空返還予原告及其他共有人
    ，有無理由？
　㈠不動產共有人間關於共有物使用、管理、分割或禁止分割之
    約定或依第820條第1項規定所為之決定，於登記後，對於應
    有部分之受讓人或取得物權之人，具有效力。其由法院裁定
    所定之管理，經登記後，亦同。民法第826條之1定有明文。
　㈡被告陳天一雖抗辯系爭甲買賣契約第14條業有載明分管協議
    ，其有權使用系爭雨棚云云，惟查，系爭甲買賣契約第14條
    固約定：「側面雨蓬供1樓使用，不得異議」，有該買賣契
    約在卷可稽（見本院卷一第276頁），然系爭甲買賣契約之
    立約當事人為周明祥與被告陳天一，而周明祥為立約當時系
    爭甲房屋及坐落之系爭土地之所有權人，有系爭甲房屋、系
    爭土地之異動索引附卷可佐（見本院卷一第203、207、210
    頁），足見系爭甲買賣契約第14條之效力僅能約束買賣之雙
    方即周明祥、被告陳天一；又原告係自周明祥之繼承人即周
    麗華、周麗珠、周麗齡購買系爭甲房屋（權利範圍全部）及
    系爭土地（權利範圍1/2），為被告所不爭執（不爭執事項
    ），並有前開異動索引在卷為憑，則系爭甲買賣契約第14條
    是否拘束原告，仍應視原告是否明知系爭甲買賣契約第14條
    分管約定而定。再參以原告與周麗華、周麗珠、周麗齡所簽
    立之買賣契約內容（下稱系爭乙買賣契約），並未提及系爭
    土地上之系爭雨棚約定由被告陳天一使用，有系爭乙買賣契
    約在卷可稽（見本院卷一第232-242頁），且系爭土地亦未
    有分管約定之登記，有土地登記謄本可稽（見本院卷一第11
    4-117頁），是原告主張其並未知悉被告陳天一與周明祥間
    分管之約定等語，核屬有據，準此，被告陳天一既未證明原
    告知悉其與周明祥間就系爭土地一部供作系爭雨棚使用之分
    管約定，且該分管約定亦未辦理登記，自難認得拘束原告，
    原告本於系爭土地共有人之地位，請求被告陳天一拆除系爭
    雨棚，並騰空返還予原告及其他共有人，即屬有據。
　㈢又關於系爭A增建物占有系爭土地一節，被告陳天一並未提出
    事證證明其有合法之占有權源，原告本於系爭土地共有人之
    地位，請求被告陳天一拆除系爭A增建物，亦屬有據。另被
    告陳添發為系爭乙房屋之承租人，系爭雨棚並有提供予被告
    陳添發占有使用，系爭A增建物經被告陳天一出租予被告陳
    添發，再由被告陳添發出租予被告方李素勤等節，為兩造所
    不爭執（見不爭執事項、、），足認被告陳添發為系爭
    雨棚之直接占有人，並為系爭A增建物之間接占有人，被告
    方李素勤為系爭A增建物之直接占有人，是原告請求被告陳
    添發自系爭雨棚遷出、被告陳添發、方李素勤自系爭A增建
    物遷出，返還占用之系爭土地予原告及共有人，亦屬有據。
　㈣原告主張被告陳添發於設置系爭招牌，無權占有系爭甲房屋
    之外牆，應予拆除等語，按公寓大廈基礎、主要樑柱、承重
    牆壁、樓地板及屋頂之構造，為公寓大廈之共用部分，此參
    公寓大廈管理條例第7條第3款規定甚明，查系爭房屋之外牆
    牆面為系爭房屋之共有部分，有現場照片在卷可稽（見本院
    卷二第52、56頁），雖被告陳天一與周明祥訂立之系爭甲買
    賣契約第14條約定「賣方同意2樓牆面供買方作為廣告牆期
    限1年，逾期另議」（見本院卷一第276頁），惟自系爭甲買
    賣契約於102年5月8日簽立後1年，被告陳添發並未舉證證明
    被告陳天一有與周明祥議定廣告牆面繼續使用之事宜，亦未
    證明原告知其與周明祥間就系爭房屋之外牆牆面約定使用之
    協議，是原告主張被告陳添發未得其同意，於系爭房屋之外
    牆牆面設置系爭招牌，無權占用系爭房屋之外牆牆面等語，
    核屬有據，原告自得請求被告陳添發拆除系爭招牌。
　㈤綜上，原告主張系爭雨棚、系爭A增建物無權占用系爭土地，
    系爭招牌無權占用系爭房屋之外牆牆面等語，核屬有據。從
    而，原告依民法第767條第1項前段、中段、第821條規定，
    請求被告陳天一將系爭雨棚、系爭A增建物拆除，並騰空返
    還予原告及其他共有人，請求被告陳添發自系爭雨棚、系爭
    A增建物遷出，被告方李素勤自附圖標示B 之g 、h 、i範圍
    遷出返還予原告及其他共有人，及請求被告陳添發拆除系爭
    招牌，均有理由。
三、反訴原告依民法第767條第1項前段、中段及第821條規定，
    請求反訴被告將系爭B增建物（附圖標示E之e 、f）、系爭A
    樓梯（附圖標示G之f）、系爭外推部分（即附圖標示F之g）
    拆除，並騰空返還予反訴原告或全體共有人，有無理由？
　㈠關於系爭B增建物、系爭外推部分
　　⒈數人區分一建築物，而各有其一部分者，該建築物及附屬
      物之共同部分，推定為各共有人之共有，98年1月23日修
      正前民法第799條前段定有明文。又區分所有之公寓大樓
      ，所有權之客體，可分為專有部分及共有部分，其屋頂平
      台既屬該建物之一部，且係為維護大樓之安全與外觀所必
      要，性質上不許分割而成為專有部分，應由全體住戶共有
      使用，自屬該大樓之共同部分，依民法第799條規定，應
      推定為大樓各區分所有人之共有，縱未經登記，仍不失其
      共有之性質（最高法院84年度台上字第2683號判決意旨、
      85年度台上字第2389號判決意旨參照）。再者，在公寓大
      廈管理條例施行前已取得建造執照之公寓大廈，得不受第
      7條第1款至第5款所列不得為約定專用部分之限制，此觀
      該條例第55條第2項但書即明。然區分所有權人就共用部
      分之使用（專用），除另有約定外，仍應依其設置目的及
      通常使用方法為之，且無違共有物之使用目的，始為合法
      。
　　⒉查系爭房屋共計2層樓，坐落於144地號土地，係於62年9月
      6日建築完成，1樓門牌為500號，2樓門牌為500號2樓，有
      系爭甲、乙房屋建物登記謄本在卷可稽（見本院卷一第32
      、120頁），系爭房屋雖係於84年公寓大廈管理條例公布
      施行前所完成之建築，惟此類公寓之屋頂平台，既屬該建
      物之一部，且係為維護公寓之安全與外觀所必要，性質上
      應為全體區分所有權人共有，不許分割而成為專有部分，
      除非有以分管契約約定為約定專用部分，否則應認為係供
      全體區分所有權人共用範圍。反訴被告雖抗辯系爭房屋之
      頂樓平台僅能由2樓即系爭甲房屋通往，別無其他出入口
      ，系爭房屋之頂樓平台係專供系爭甲房屋使用，並非共用
      部分云云，惟查，系爭房屋自外觀觀之，其屋頂平台係作
      為該棟公寓之一部分，且係為維護該公寓之安全與外觀所
      必要，有現場照片在卷可參（見本院卷二第52頁），性質
      上應屬各區分所有權人共有使用之共用範圍，反訴被告就
      其抗辯係供系爭甲房屋所專用一節，並未提出任何法令規
      範作為依據，尚難認其前開抗辯為可採。
　　⒊反訴被告又抗辯反訴原告於購買系爭乙房屋時，知悉系爭
      房屋頂樓有系爭B增建物及系爭外推部分，並為周明祥所
      有權使用云云，惟查，參以反訴原告與周明祥訂立之系爭
      甲買賣契約，其中第1條約定內容提及「本買賣範圍包括
      共同使用部分之應有部分在內及未依法申請增建之部分，
      賣方保證有權處分且隨同主建物移轉，關於該部分之雙方
      權利義務及可能產生之風險，雙方已確實知悉」，第8條
      第2項約定「關於本買賣標的物如有使用執照、結構圖及
      管線配置圖或使用現況之分管協議、住戶規約、大樓管理
      辦法、停車位使用辦法、住戶使用維護手冊等文件，賣方
      除應於訂約時將其情形告知買方外，並應於買賣標的物點
      交時一併交付與買方或登記名義人，買方或其登記名義人
      應繼受其有關之權利義務……」，同條第5項約定：「房地
      點交後，有關本契約標的之使用慣例、住戶規約、大樓管
      理等，買方均應繼續遵守，不得另作主張」（見本院卷一
      第268、272、274頁），然就上開第8條第2項「使用現況
      之分管協議」為何，對照系爭甲買賣契約第14條約定，僅
      能認系爭雨棚部分為反訴原告與周明祥間有明確之分管協
      議約定，系爭甲買賣契約並未提及系爭B增建物、系爭外
      推部分有分管協議之約定，且系爭B增建物實已占用系爭
      房屋之共用部分，業經認定如前，系爭外推部分亦占用14
      4地號土地，均難認屬於一般使用慣例，因此，尚無從僅
      以系爭甲買賣契約之內容即得推認反訴原告與周明祥間就
      系爭B增建物、系爭外推部分存有分管協議，反訴被告抗
      辯依系爭甲買賣契約上開約定內容可認其等間有分管協議
      云云，難認可採。又本院既已認定系爭B增建物、系爭外
      推部分並無分管協議，自無合法之占有權源可言，則反訴
      被告抗辯其自周麗華、周麗珠、周麗齡處取得系爭甲房屋
      時，基於占有連鎖之法律關係而得對反訴原告抗辯有權使
      用系爭B增建物、系爭外推部分云云，亦非可採。
　　⒋綜上，反訴原告本於其為系爭房屋共用部分之共有人，及1
      44地號土地之共有人，依民法第767條第1項前段、中段及
      第821條規定，請求反訴被告將系爭B增建物（即附圖標示
      E之e 、f）、系爭外推鐵窗（即附圖標示F之g）拆除，並
      騰空返還予反訴原告或全體共有人，為有理由。
　㈡系爭A樓梯　　
　　⒈共有部分，指區分所有建築物專有部分以外之其他部分及
      不屬於專有部分之附屬物。民法第799條第2項後段定有明
      文。所謂專有部分以外之其他部分，例如區分所有建築物
      之基礎、樑柱、承重牆壁及樓地板構造，外牆、樓頂及連
      通數個專有部分之走廊、樓梯與通往室外之門廳等建築物
      之基本構造部分或維持建築物所必要者。
　　⒉系爭A樓梯設置於系爭乙房屋之一處，用以通往系爭甲房屋
      乙情，有現場照片在卷可稽（見本院卷二第56、57頁），
      且系爭A樓梯於系爭房屋完工時即已存在一節，有反訴被
      告提出竣工圖為證（見本院卷二第145頁），足見系爭甲
      房屋與系爭乙房屋為2層樓之區分所有建築物，系爭A樓梯
      為連通數個專用部分之樓梯，依前開說明，屬於系爭房屋
      之維持建築物所必要之共有部分，自不得任由區分所有建
      築物之共有人任意要求拆除。是反訴原告主張系爭A樓梯
      有占用系爭乙房屋之部分範圍，請求拆除系爭A樓梯云云
      ，自屬無據。
四、原告依民法第179 條或第184條第1項、第185條規定請求被
    告給付相當於租金之不當得利或損害賠償，反訴原告依民法
    第179 條規定，請求反訴被告給付相當於租金之不當得利，
    有無理由？
　㈠無法律上之原因而受利益，致他人受損害者，應返還其利益
    。雖有法律上之原因，而其後已不存在者，亦同。民法第17
    9 條定有明文。因故意或過失，不法侵害他人之權利者，負
    損害賠償責任。數人共同不法侵害他人之權利者，連帶負損
    害賠償責任。民法第179條、第184條第1項前段、第185條第
    1項規定甚明。又無權占用他人之土地，依社會通常觀念可
    獲得相當於租金之利益，並致所有權人無法就土地為使用收
    益，而受有同額之損害，為社會通常之觀念。
　㈡城市地方房屋之租金，以不超過土地及其建築物申報總價年
    息10％為限。土地法第97條第1項定有明文。而該條之土地價
    額，依土地法施行法第25條規定，係指法定地價而言。又法
    定地價，依土地法第148條規定，係指土地所有權人依土地
    法所申報之地價；在平均地權條例施行區域，係指土地所有
    權人於地政機關舉辦規定地價或重新規定地價時，於公告期
    間自行申報之地價，或未於公告期間申報地價，以公告地價
    80％為其申報地價而言，此參平均地權條例第16條規定甚明
    。另基地租金之數額，除以基地申報地價為基礎外，尚須斟
    酌基地之位置，工商業繁榮之程度，承租人利用基地之經濟
    價值及所受利益等項，並與鄰地租金相比較，以為決定，並
    非必達申報總地價年息10％最高額（最高法院68年台上字第3
    071號判決參照）。
　㈢查系爭房屋及系爭土地之坐落位置為臺北市北投區，鄰近中
    和街，周圍為住家及商業使用，生活尚屬便利，系爭A增建
    物目前由被告陳添發出租予被告方李素勤作為美髮業使用，
    系爭雨棚為被告陳天一出租系爭乙房屋予被告陳添發，一併
    提供予被告陳添發使用，系爭B增建物、系爭外推部分目前
    供反訴原告出租予系爭甲房屋之承租人使用，有勘驗筆錄、
    現場照片在卷可佐（見本院卷二第42、51-60頁），本院參
    酌上開因素，認關於系爭A、B增建物、系爭雨棚、系爭外推
    部分相當於租金之不當得利或損害數額，以系爭土地申報地
    價之總額年息5％計算為宜。
　㈣原告主張系爭棚架、系爭A增建物無權占用系爭土地之損害額
    部分：
　　⒈系爭雨棚占用144地號土地之面積為49.13平方公尺（計算
      式：49.08〈A-a〉＋0.05〈A-c〉＝49.13）、占用145-1地號土
      地面積為5.33平方公尺〈A-b〉；系爭A增建物占用144地號
      土地之面積為32.73平方公尺（計算式：3.39〈B-g〉＋28.17
      〈B-h〉＋1.17〈C-j〉＝32.73）、占用145-1地號土地之面積為
      8.25平方公尺（計算式：0.09〈B-i〉＋8.16〈C-k〉＝8.25），
      有本判決附圖為憑；故此部分占用144地號土地面積為81.
      86平方公尺（計算式：49.13＋32.73＝81.86）、145-1地號
      土地面積為13.58平方公尺（計算式：5.33＋8.25＝13.58）
      。
　　⒉144地號土地109年1月公告地價為30,996元、145-1地號土
      地109年1月公告地價為21,500元，有地價資料在卷可稽，
      依此計算144地號土地申報地價為24,797元（計算式：30,
      996×80％＝24,797，元以下四捨五入，下同）、145-1地號
      土地申報地價為17,200元（計算式：21,500×80％＝17,200
      ）。
　　⒊原告請求109年1月9日至同年8月31日部分之損害額為36,58
      8元（計算式：24,797×81.86×0.05×236/365＋17,200×13.5
      8×0.05×236/365＝73,175；73,175×1/2〈原告就系爭土地之
      應有部分比例〉＝36,588）。
　　⒋原告請求自109年9月1日起按月給付損害額為4,716元（計
      算式：24,797×81.86×0.05×1/12＋17,200×13.58×0.05×1/1
      2＝9,431；9,431×1/2＝4,716）。
　　⒌又系爭A增建物、系爭棚架為被告陳天一向周明祥購買系爭
      乙房屋而同時取得處分權，被告陳天一又將之出租予被告
      陳添發等節，業經認定如前，是原告依民法第184條第1項
      前段、第185條規定，請求被告陳天一、陳添發連帶給付
      原告36,588元，及自109年9月1日起至返還系爭土地之日
      止，按月連帶給付原告4,716元，為有理由，逾此部分之
      請求，則無理由，應予駁回。又本院既依民法第184條第1
      項前段、第185條規定准予原告前開損害請求，原告另引
      用民法第179條為請求部分，結論並無二致，本院不再贅
      為判斷，附此敘明。
　㈤原告主張系爭招牌無權占用系爭房屋之外牆牆面損害額部分
    　　　
　　原告主張系爭招牌無權占用系爭房屋之外牆牆面，致其受有
    租金損害等語，業據其提出臺北市北投區廣告看板行情資料
    1份為憑（見本院卷二第197-209頁），參以原告所提懸掛於
    外牆廣告看板之租金行情，每月約略2,200元至35,000元不
    等，本院兼衡系爭招牌所在區域位置、招牌大小，認每月租
    金為3,000元為宜。又系爭房屋之外牆牆面屬系爭房屋之共
    用部分，業經說明如前，系爭房屋僅2戶，原告所占比例為1
    /2，是原告得請求系爭招牌無權占用系爭房屋之外牆牆面之
    損害額為1,500元（計算式：3,000×1/2＝1,500）。準此，原
    告請求被告陳添發給付109年1月9日至同年9月8日合計9個月
    之損害13,500元（計算式：1,500×9＝13,500），及自109年9
    月9日起按月給付1,500元損害，為有理由。
　㈥反訴原告主張系爭B增建物、系爭外推部分無權占用系爭土地
    之不當得利利益額部分
　　⒈系爭B增建物占用144地號土地面積為76.08平方公尺，系爭
      外推部分占用144地號土地面積為3.39平方公尺，有本判
      決附圖為憑。
　　⒉反訴原告請求109年2月9日至110年10月25日之不當得利數
      額，其中系爭B增建物之占用部分為84,766元（計算式：2
      4,797×76.08×0.05×656/365＝169,532；169,532×1/2〈反訴
      原告就系爭房屋共用部分所占比例〉＝84,766），系爭外推
      部分之占用部分為3,777元（計算式：24,797×3.39×0.05×
      656/365＝7,554；7,554×1/2〈反訴原告就144地號土地應有
      部分比例〉＝3,777）。至反訴原告主張系爭外推部分應以
      每月1,500元計算云云，惟反訴原告並未提出計算之依據
      ，本院審酌系爭外推部分為系爭甲房屋之延伸，仍屬居住
      使用之範圍，此部分應以144地號土地之申報地價年息5％
      計算相當於租金數額，反訴原告此部分主張，並非可採。
　　⒊反訴原告請求自110年10月26日起按月給付不當得利數額，
      其中系爭B增建物之占用部分為為3,931元（計算式：24,7
      97×76.08×0.05×1/12＝7,861；7,861×1/2＝3,931），系爭
      外推部分之占用部分為175元（計算式：24,797×3.39×0.0
      5×1/12＝350；350×1/2＝175）。
　　⒋綜上，反訴原告依民法第179條規定，請求反訴被告給付84
      ,766元，及自110年10月26日起至返還144地號土地之日止
      ，按月給付3,931元，及請求反訴被告給付3,777元，及自
      110年10月26日起至拆除系爭外推部分之日止，按月給付1
      75元，為有理由，逾此部分之請求，則無理由。
伍、綜上所述，原告依民法第767條第1項前段、中段、第821條
    規定，請求被告陳天一應將坐落系爭土地上之系爭雨棚及系
    爭A增建物拆除，並將前開土地騰空返還予原告及其他共有
    人；被告陳添發應自系爭土地如附圖A-a、A-b、A-c、B-g、
    B-h、B-i、C-j、C-k部分所示範圍遷出，並將前開土地交還
    原告及其他共有人；被告方李素勤應自系爭土地如附圖B-g
    、B-h、B-i部分所示之範圍遷出，並將前開土地交還原告及
    其他共有人；陳添發應將原告所有系爭甲房屋外牆之系爭招
    牌拆除，為有理由；原告依民法第184條第1項前段、第185
    條規定請求被告陳天一、陳添發應連帶給付原告36,588元，
    及自109年9月1日起返還前開土地之日止，按月連帶給付4,7
    16元；被告陳添發應給付原告13,500元，及自109年9月9日
    起至系爭招牌拆除之日止，按月給付原告1,500元，為有理
    由；反訴原告依民法第767條第1項前段、中段、第821條規
    定，請求反訴被告應將坐落於144地號土地之系爭B增建物拆
    除，並騰空返還予全體共有人；反訴被告應將坐落於144地
    號土地之系爭外推部分拆除，並騰空返還予全體共有人，為
    有理由；反訴原告依民法第179條規定請求反訴被告應給付
    反訴原告84766元，及自110年10月26日起至返還前開土地之
    日止，按月給付反訴原告3931元；反訴被告應給付反訴原告
    3777元，及自110年10月26日起至系爭外推部分拆除之日止
    ，按月前給付反訴原告175元，為有理由，均應准許。原告
    及反訴原告逾上開範圍之請求，則無理由，應予駁回。
陸、本判決第1、2、3、5項、第14項前段、第15項前段所命給付
    部分，經兩造陳明願供擔保，聲請宣告假執行及免為假執行
    ，經核原告、反訴原告勝訴部分，合於法律規定，爰分別酌
    定相當之擔保金額宣告之；原告及反訴原告其餘假執行之聲
    請，因訴之駁回而失所依據，不予准許。
柒、本件事證已臻明確，兩造其餘攻擊防禦方法及所提證據，於
    判決結果不生影響，爰不一一論列，併此敘明。
捌、訴訟費用負擔之依據：
一、本訴部分：民事訴訟法第79條、第85條第1項
　㈠本院認被告方李素勤僅係自被告陳添發承租系爭A增建物，原
    告基於其為直接占有人之考量，始將被告方李素勤列為本件
    被告，請求其遷讓返還占用範圍，故就被告方李素勤部分依
    民事訴訟法第85條第1項但書規定，衡酌其等之利害關係，
    認無須負擔訴訟費用，而由被告陳天一、陳添發負擔之。
　㈡又本院審理結果雖認原告之訴一部有理由，一部無理由，惟
    該敗訴部分，僅係就不當得利部分為原告部分敗訴之判決，
    本院審酌此部分屬民事訴訟法第77條之2第2項規定之附帶請
    求，本即未計入訴訟標的價額，故依民事訴訟法第79條規定
    ，命被告陳天一、陳添發負擔本件訴訟費用。
三、反訴部分：民事訴訟法第79條。
中　　華　　民　　國　　111 　年　　8 　　月　　5 　　日
                  民事第二庭  法  官  蔡子琪
以上正本係照原本作成。
如對本判決上訴，應於判決送達後20日內向本院提出上訴狀，若
委任律師提起上訴者，應一併繳納上訴審裁判費，否則本院得不
命補正逕行駁回上訴。
中　　華　　民　　國　　111 　年　　8 　　月　　17　　日
                              書記官  周苡彤